臺灣臺南地方法院民事判決
109年度簡上字第63號
上  訴  人  台新國際商業銀行股份有限公司

法定代理人  尚瑞強


訴訟代理人  蘇炳璁
            陳瑋杰
            謝智翔
被  上訴人  黃瓊慧
            黃文吉
            黃彬傑
上  一  人
訴訟代理人  蘇明道律師
            蘇敬宇律師
            錢冠頤律師
上列當事人間請求撤銷遺產分割登記事件，上訴人對於民國109
年1月21日本院柳營簡易庭108年度營簡字第513號民事判決提起
上訴，本院於民國110年8月11日言詞辯論終結，判決如下：
    主      文
上訴駁回。
第二審訴訟費用由上訴人負擔。
    事實及理由
壹、程序事項
一、上訴人於起訴時疏未注意係「黃啟楠與被上訴人共4人」就
    如附表編號1至編號6所示遺產（下稱系爭遺產）為分割協議
    行為，乃於二審程序即民國109年6月1日具狀追加黃啟楠為
    被上訴人（見本院卷第101頁），惟黃啟楠於上訴人起訴前
    即107年11月5日已經死亡，由被上訴人繼承其財產上權利義
    務（見本院卷第161頁至第169頁），無庸再追加黃啟楠或其
    繼承人為被告，上訴人遂又於109年7月14日當庭撤回對黃啟
    楠之訴訟（見本院卷第135頁），合先敘明。
二、被上訴人黃文吉與黃瓊慧經合法通知未於言詞辯論期日到場
    ，核無民事訴訟法第386條各款所列情形，爰依上訴人聲請
    由其一造辯論而為判決。
貳、實體事項
一、上訴人方面
  ㈠聲明：⒈原判決廢棄。⒉黃啟楠與被上訴人就系爭遺產之分割
    協議行為、就如附表編號1至編號5所示遺產（下稱系爭不動
    產）之分割繼承登記行為應予撤銷。⒊被上訴人黃彬傑應將
    系爭不動產於99年12月29日之分割繼承登記塗銷。
  ㈡陳述：除與原判決記載相同者，茲引用之外，補稱：原審未
    闡明上訴人補正聲明疏漏，即為對上訴人不利之認定，已有
    不公；被上訴人黃文吉恐遭追討債務，遂以書面協議無償讓
    與遺產，核與專屬權無涉，原審率認係高度人格自由之表現
    ，似嫌速斷；被上訴人黃文吉將應繼分無償讓與被上訴人黃
    彬傑，有害於上訴人對被上訴人黃文吉之債權，上訴人依民
    法第244條第1項及第4項規定，聲請撤銷系爭遺產之分割協
    議行為、系爭不動產之分割繼承登記行為，請求被上訴人黃
    彬傑塗銷系爭不動產於99年12月29日之分割繼承登記，應屬
    有據；扶養義務不因子女未分得遺產而免除或減輕，故被上
    訴人抗辯讓與係為免除或減輕對母親所負扶養義務，甚為牽
    強等語。
二、被上訴人方面
  ㈠聲明：上訴駁回。
  ㈡陳述：除與原判決記載相同者，茲引用之外。被上訴人黃彬
    傑補稱：被上訴人父母（黃啟楠及黃林素富）及被上訴人黃
    文吉兒子（黃暉銓）均由被上訴人黃彬傑扶養照顧，被上訴
    人黃彬傑本得依不當得利請求被上訴人黃文吉返還墊付之扶
    養費，復因黃林素富生前表達由被上訴人黃彬傑單獨取得遺
    產之意願，其繼承人（配偶黃啟楠與子女即被上訴人共4人
    ）始協議由被上訴人黃彬傑分割取得系爭遺產，被上訴人黃
    文吉亦因此免除對被上訴人黃彬傑所負返還扶養費之義務，
    故系爭遺產之分割協議行為非無償行為；上訴人主張系爭遺
    產之分割協議行為屬無償行為，並據以請求撤銷系爭遺產之
    分割協議行為、系爭不動產之分割繼承登記行為，復請求被
    上訴人黃彬傑塗銷系爭不動產於99年12月29日之分割繼承登
    記，自非有據等語。
三、兩造不爭執事實
　㈠黃林素富於99年10月10日死亡，由其配偶黃啟楠與子女即被
    上訴人共4人繼承其遺產。黃啟楠及被上訴人共4人於99年12
    月2日簽訂分割繼承契約書，協議分割由被上訴人黃彬傑取
    得系爭遺產。
　㈡黃啟楠於107年11月5日死亡後，由被上訴人等3人繼承其遺產
    。
四、兩造間爭執事項
  ㈠原告依民法第244條第1項之法律規定，聲請撤銷上述遺產分
    割協議行為及分割繼承登記行為，有無理由？
  ㈡原告依民法第244條第4項之法律規定，請求被上訴人黃彬傑
    回復原狀（即將上述分割繼承登記塗銷），有無理由？
五、本院得心證理由
　㈠黃林素富於99年10月10日死亡後，由其配偶黃啟楠與子女即
    被上訴人共4人繼承如附表所示遺產；黃啟楠與被上訴人於9
    9年12月2日簽訂分割繼承契約書，協議分割由被上訴人黃彬
    傑單獨取得系爭遺產；系爭不動產於99年12月29日完成分割
    繼承登記，由被上訴人黃彬傑單獨取得所有權；黃啟楠於10
    7年11月5日死亡後，被上訴人等3人為其繼承人等情，有黃
    林素富繼承系統表影本1份、分割繼承契約書影本1份、遺產
    稅免稅證明書影本1份、民事紀錄科查詢表1份、黃啟楠繼承
    系統表1份、戶籍謄本4份、土地登記第一類謄本4份、建物
    登記第一類謄本1份在卷可稽（見本院卷第105頁、第107頁
    、第109頁至第111頁、第151頁、第161頁、第163頁至第169
    頁、第215頁至第221頁、第223頁），足堪認定。
　㈡上訴人雖稱：「分割協議書……對於被上訴人間是否另有其他
    債權債務關係……未有隻字片語提及……不影響系爭遺產分割協
    議……乃無償之法律行為……直系血親卑親屬……應各依其經濟能
    力，分擔義務……縱被上訴人黃彬傑曾為扶養黃林素富支出金
    錢，亦無從逕認當然得向被上訴人黃文吉追償……黃林素富……
    所遺之遺產……價額為433萬9448元……難認有何不能維持生活
    而有受扶養必要之情況……縱被上訴人黃彬傑曾為黃林素富支
    付生活費等費用……未使被上訴人黃文吉因而受有免除扶養義
    務之利益」（見本院卷第239頁）等語。然查：
　　⒈擬定或填寫法律相關文件本需專業知識，我國人民辦理分
      割繼承登記，大多係委由代書辦理，但依實務經驗，代書
      代為填寫相關文件時，通常只會填寫至可以辦妥分割繼承
      登記的程度，不會特別交代詳細法律關係，甚至部分內容
      會與事實不符。例如：卷內分割繼承契約書雖記載「錄明
      遺產全部」，實際上卻僅載明遺產內不動產，並未記載存
      款等其他遺產（見本院卷第107頁至第111頁）。本院自不
      能僅因分割協議書內未記載其他法律關係，即率認系爭遺
      產之分割協議係無償行為。
　　⒉民法第1115條第3項規定：「負扶養義務者有數人而其親等
      同一時，應各依其經濟能力，分擔義務」，係指同順序負
      扶養義務者應各依其經濟能力分擔扶養責任，而非經濟能
      力較差者免除扶養義務。即使被上訴人黃彬傑經濟能力優
      於被上訴人黃文吉，被上訴人黃文吉對受扶養權利者仍應
      負扶養義務，只是可能因為經濟能力較差而分擔較少扶養
      義務。被上訴人黃彬傑為被上訴人黃文吉墊付之扶養費用
      ，仍然得依不當得利向被上訴人黃文吉請求返還。參以上
      訴人同時陳稱：「縱被上訴人黃彬傑曾為黃林素富支付生
      活費等費用……未使被上訴人黃文吉因而受有免除扶養義務
      之利益」，可知上訴人對此亦應有所認知。上訴人卻據此
      主張：「縱被上訴人黃彬傑曾為扶養黃林素富支出金錢，
      亦無從逕認當然得向被上訴人黃文吉追償」（見本院卷第
      239頁），當非可採。
　　⒊被上訴人黃彬傑辯稱：被上訴人父母（黃啟楠及黃林素富
      ）及被上訴人黃文吉兒子（黃暉銓）均由被上訴人黃彬傑
      扶養照顧，其本得依不當得利請求被上訴人黃文吉返還墊
      付之扶養費，復因黃林素富生前已表達由被上訴人黃彬傑
      單獨取得遺產之意願，其繼承人（配偶黃啟楠與子女即被
      上訴人共4人）始協議由被上訴人黃彬傑分割取得系爭遺
      產，被上訴人黃文吉亦因此免除對被上訴人黃彬傑所負返
      還扶養費之義務，故系爭遺產之分割協議行為非無償行為
      等語，核與證人黃暉銓證稱：「黃文吉是我的父親。黃彬
      傑是我叔叔……（你小時候、就學期間與誰同住？）跟黃彬
      傑一家人、阿公、阿媽同住。（有無跟你父親同住過？）
      沒有。因為他不常回來。（你父親黃文吉是否給你生活費
      ？）沒有給過我。（你生活費是何人給？）黃彬傑。（你
      就學期間教育費用由何人支付？）黃彬傑。（你阿公黃啓
      楠、黃林素富生前由何人照顧？）由黃彬傑與他太太一起
      照顧。（黃文吉是否有對你阿公、阿媽盡扶養義務？）沒
      有盡扶養義務，對我也漠不關心」（見本院卷第136頁至
      第137頁）、證人黃美人證稱：「（黃暉銓你是否認識）…
      …他是我堂姪子。（黃暉銓現在跟誰同住？）黃彬傑一家
      人。（黃暉銓小時候及就學期間跟誰同住？）阿公、阿媽
      、黃彬傑一家人。（黃暉銓有無跟黃文吉同住過？）沒有
      ……黃文吉幾乎沒有回來。（黃暉銓小時候及就學期間的生
      活教育費用由何人支付？）黃彬傑。（黃暉銓的祖父母黃
      林素富、黃啓楠生前由何人扶養照顧？）黃彬傑」（見本
      院卷第138頁至第139頁）、被上訴人黃文吉於本院訊問時
      答稱：「黃林素富是我媽媽……我沒有辦拋棄繼承，但有協
      議要分割給黃彬傑……（黃彬傑有無幫你扶養小孩？）有。
      我的小孩叫黃暉銓。（你為何要把系爭不動產分割給黃彬
      傑？）我都在外面打零工，沒有扶養到我父母，我的小孩
      我也沒有扶養，都是黃彬傑扶養。我把系爭不動產分割給
      黃彬傑，也是因此所支付的代價或補償」（見本院卷第26
      2頁至第263頁）、被上訴人黃瓊慧於本院訊問時答稱：「
      （是否有繼承遺產如遺產稅免稅證明書所載？）是……不動
      產分割黃彬傑……（妳和黃文吉為何同意將上述不動產分割
      給黃彬傑？）因為我結婚後都在台北，我沒有盡到扶養父
      母的責任，我認為應該由黃彬傑繼承。黃文吉更沒有資格
      ，他都在外面，連自己的小孩沒有照顧，所以也同意由黃
      彬傑取得。（黃文吉有無將上述不動產分割給黃彬傑當成
      照顧父母及黃暉銓之代價或補償的意思？）有。黃文吉說
      黃彬傑平常都幫忙照顧父母與他的小孩，所以同意將不動
      產分割給黃彬傑」（見本院卷第265頁）等語相符，又有
      分割繼承契約書影本1份、遺產稅免稅證明書影本1份在卷
      可佐（見本院卷第107頁、第109頁至第111頁），應堪採
      信。
　　⒋上訴人雖主張黃林素富非不能自己維持生活而無受扶養必
      要，然縱認黃林素富有相當資力而不符合受扶養要件，被
      上訴人黃文吉仍因系爭遺產協議分割行為受有對價，即免
      除返還被上訴人黃彬傑為其墊付扶養父親（黃啟楠）及兒
      子（黃暉銓）扶養費用之義務。本院自難因上訴人此部分
      主張，遽認系爭遺產協議分割屬無償法律行為。
　㈢無償或有償行為，係以債務人與第三人間之行為有無互為對
    價關係之給付為其區別標準（參照最高法院101年度台上字
    第498號民事判決）。被上訴人黃文吉繼承如附表所示遺產
    後，雖協議將系爭遺產分割由被上訴人黃彬傑取得，卻也因
    此免除對被上訴人黃彬傑所負返還墊付扶養費之債務，故上
    述遺產協議分割行為（即系爭遺產之協議分割行為與系爭不
    動產之分割繼承行為）仍有互為對價關係存在，並非單純將
    積極財產無償分割給被上訴人黃彬傑。茲上訴人以民法第24
    4條第1項為其依據，主張上述遺產協議分割行為屬無償行為
    而聲請撤銷，核與法律規定要件不符，自屬無據。上訴人未
    能先依民法第244條第1項撤銷上述遺產協議分割行為，其依
    民法第244條第4項規定請求被上訴人黃彬傑回復原狀（即塗
    銷上述分割繼承登記），亦為無理由。
六、從而，上訴人依民法第244條第1項聲請撤銷黃啟楠與被上訴
    人就系爭遺產之分割協議行為、就系爭不動產之分割繼承登
    記行為，復依民法第244條第4項規定請求被上訴人黃彬傑將
    系爭不動產於99年12月29日之分割繼承登記塗銷，均為無理
    由，應予駁回。原審所為上訴人敗訴之判決，所持理由雖與
    本院不同，惟結論並無二致，仍應維持。上訴意旨指摘原判
    決不當，求予廢棄改判，為無理由，應予駁回。
七、本件事證已臻明確，兩造其餘主張陳述及所提證據，均不影
    響判決結果，爰不另贅述，附此敘明。
八、據上論結，本件上訴為無理由，依民事訴訟法第436條之1第
    3項、第449條第2項、第78條，判決如主文。 
中　　華　　民　　國　　110 　年　　9 　　月　　1 　　日
            民事第五庭審判長法　官　劉秀君
                            法　官　林勳煜
                            法　官　陳谷鴻
以上正本證明與原本無異。 
本判決不得上訴。
中　　華　　民　　國　　110 　年　　9 　　月　　6 　　日
                            書記官  呂伊謦

【附表】
編號 種類 遺產 備註 1 土地 臺南市○○區○○段000地號土地 權利範圍：全部。 2 土地 臺南市○○區○○段000地號土地 權利範圍：全部。 3 土地 臺南市○○區○○段0000地號土地 權利範圍：全部。 4 土地 臺南市○○區○○段0000地號土地 權利範圍：全部。 5 建物 臺南市○○區○○段00○號建物 權利範圍：全部。 6 建物 臺南市○○區○○里00000號房屋 ⒈權利範圍：全部。 ⒉未辦保存登記。 說明： ⒈被繼承人黃林素富於99年10月10日死亡，繼承人為其配偶黃啟楠與被上訴人共4人。 ⒉全部遺產詳見卷內遺產稅免稅證明書（見本院卷第109頁至第111頁），存款等其他遺產未記載於本附表。 ⒊編號6所示建物未辦理保存登記，無法辦理移轉登記，故所謂由被上訴人黃彬傑單獨取得此建物，應係指由被上訴人黃彬傑單獨取得事實上處分權。此建物納稅義務人已變更為被上訴人黃彬傑（見本院卷第211頁）。